【裁判字號】    90,訴,106
【裁判日期】    900808
【裁判案由】    重利
【裁判全文】
臺灣嘉義地方法院刑事判決                            九十年度訴字第一六號
    公  訴  人  臺灣嘉義地方法院檢察署檢察官
    被      告  丁○○
    選任辯護人  嚴庚辰
右列被告因重利案件，經檢察官提起公訴（九十年度偵字第三０六號），本院判決如
左：
    主  文
丁○○以乘他人急迫貸以金錢，而取得與原本顯不相當之重利為常業，處有期徒刑捌
月。扣案之廣告看板壹面、空白商業本票簿壹本（內含空白本票用紙拾玖張）、本票
貳紙均沒收。
    事  實
一、丁○○不思正途，竟自民國八十九年十二月十日起，在嘉義縣民雄鄉頭橋工業區
    電線桿上懸掛「機車借款（免留車）  帶身分證  八萬內  電話0000000
    000」之廣告看板，以上開由不詳姓名之人持偽造之「甲○○」身分證件申辦
    之行動電話號碼作為聯絡工具，引誘急迫者告貸，恃收取與原本顯不相當之重利
    收入維生。嗣丙○○因違反著作權法案件，經本院判處有期徒刑四月確定，檢察
    官通知到案執行，急需金錢於八十九年十二月十五日繳納徒刑所易科之罰金，於
    八十九年十二月十三日依看板上之電話與丁○○聯絡，丁○○遂於當日下午五時
    三十分許，在嘉義市○○路盧亞人醫院前，貸予現金新臺幣（下同）四萬元，並
    約定以每七日為一期，收取週年利率約百分之一千零四十三（公訴意旨誤算為百
    分之九百六十）而與原本顯不相當之八千元重利，且由丙○○簽發面額十萬元之
    本票一紙及交付其身分證一枚以供擔保。丁○○旋於八十九年十二月二十日晚上
    八時許，在嘉義市○○路與民族路口，向丙○○收取利息八千元，而取得與原本
    顯不相當之重利。八十九年十二月二十七日，丁○○欲收取第二期利息時，丙○○無力支應，乃於同年月三十日簽發面額二萬元之本票一紙，交付丁○○供作擔
    保。嗣於九十年一月六日下午三時三十二分許，因丙○○不堪連連催索，而報警
    在嘉義市○○○路、新民路口查獲丁○○，並在其駕駛之車牌號碼９Ｌ—２８９
    ９號汽車內扣得丁○○所有供常業重利預備之空白商業本票簿一本（內含空白本
    票用紙十九張）、丙○○所簽發交付於丁○○之面額十萬元、二萬元本票各一紙
    及身分證一枚（身分證於查獲後已發還），當日又在首開地點扣得丁○○所有供
    常業重利所用之廣告看板一面。
二、案經嘉義市警察局移送臺灣嘉義地方法院檢察署檢察官偵查起訴。
    理  由
一、訊據被告丁○○固坦認於右揭時地借款四萬元予被害人丙○○，並收取被害人償
    還之八千元等事實，惟矢口否認有何常業重利犯行，辯稱：並未懸掛廣告看板，
    該看板上的電話門號非其所使用，所收取之八千元現金乃被害人償還之本金，而
    非利息云云。惟查：
（一）右揭犯罪事實，業據被告於警訊、檢察官偵查中坦承不諱（警卷第一頁、第二
      頁，偵查卷第五頁、第六頁），並經被害人於警訊及本院審理中指述詳盡（警
      卷第三頁至第六頁，本院九十年二月十四日訊問筆錄第二頁至第三頁、本院九
      十年四月十九日訊問筆錄第一頁至第五頁），被告於本院審理中亦不諱言被害
      人所簽發之面額二萬元本票，是還不起利息時所開的等語（本院九十年七月二
      十五日審判筆錄第六頁），且有廣告看板一面、空白商業本票簿一本、被害人
      之身分證一枚與其所簽發之本票二紙扣案可稽（警卷第七頁至第十頁）。
（二）被告向被害人所收取之第一期利息為八千元，以本金四萬元折算，其利率高達
      週年利率約百分之一千零四十三，遠已超過民法第二百零五條所規定週年利率
      不得超過百分之二十之最高限制，衡諸目前社會之借貸習慣、金融市場動態等
      客觀標準，顯不相當；而被害人確因違反著作權法案件，經本院判處有期徒刑
      四月確定，於八十九年十二月十五日易科罰金執行完畢一節，亦有臺灣高等法
      院被告全國前案紀錄表附於本院卷可佐，足認被害人係因檢察官通知到案執行
      ，需繳納徒刑所易科之罰金，急迫之際始向被告借貸並給付重利。
（三）上開看板所載之0000000000號行動電話門號基本資料記載申請人為
      「甲○○」，身分證統一編號為Ｚ000000000號，住嘉義縣朴子市○○路八十四號，固有遠傳電信股份有限公司傳真回函附於本院卷可參，惟本院
      依該址傳喚甲○○到庭，發現竟無此人，再依該姓名、身分證統一編號交互查
      詢相關戶役政資料，復發現全國姓名為甲○○之人，年籍無一與行動電話門號
      基本資料相符，有本院送達證書一紙、法務部戶役政連結作業系統資料兩份在
      卷可憑；又被告所持用之0000000000號行動電話門號，於八十九年
      十二月十四日、二十日、二十七日、、二十九日、三十日及九十年一月二日，
      計十一次撥打至被害人持用之0000000000號行動電話門號，而被害
      人持用之0000000000號行動電話門號，於八十九年十二月十四日、
      二十日、二十七日、二十九日、三十日，計八次撥打至被告持用之00000
      00000號行動電話門號等情，有中華電信股份有限公司臺灣南區電信分公
      司嘉義營運處九十年四月二十四日嘉服（一）字第九０００六０００七七號函
      所附行動電話用戶資料、通聯紀錄及臺灣大哥大股份有限公司九十年五月十七
      日九０資警七五六一九號函所附通聯紀錄可按。由上可知，看板上之電話持用
      人「甲○○」之姓名年籍俱屬虛偽，應為被告恐遭查獲，掩人耳目之用，實際
      上，被害人於利用看板上之電話與被告聯絡後，被告均係利用0000000
      000號電話向被害人催討本息。
（四）被告係被害人相約在嘉義市○○○路與新民路口而為警查獲，並在其車上扣得
      空白商業本票簿一本、本票二紙、身分證一枚等證物，此據證人即嘉義市警察
      局刑警隊警員乙○○到庭結證屬實（本院九十年四月十八日訊問筆錄第二頁）
      ，並無誤認被告之處，況本案犯罪若係他人所為，被告亦不至於依約抵達上開
      地點而遭逮捕，並扣得證物。另被告於本院雖一度辯稱被查獲時，警察持槍，
      才隨同至警局等語（本院九十年三月二十一日審判筆錄第三頁），惟前開證人
      於本院復又結證稱當時係預防被告有何不軌舉動，始持槍防衛，並未恐嚇被告
      等語（本院九十年四月十八日訊問筆錄第三頁），且本院亦查無任何有關員警
      強暴脅迫、違法取供之事證，則被告警訊中之自白仍應有證據能力無疑。
（五）被告於檢察官偵查中即坦言自八十八年九月二十一日起至查獲時為止並無正當
      工作等語（偵查卷第六頁），復有懸掛廣告看板之行為，顯然被告係恃收取重
      利營生，自難遽以本案僅有一次重利行為，認其無恃以維生之常業犯意。另被
      告於本院審理中雖提出志上興業有限公司之在職證明書一紙，圖以證明被告自
      八十九年十二月十五日起即在該公司服務云云，經核該證明書內容顯然與被告
      於偵查中之前開供述矛盾，且本院加以追問，被告又答稱該工作是兼差性質云
      云，就其工作天數、薪水數額亦含糊其詞（本院九十年三月二十一日審判筆錄
      第三頁、第四頁，九十年七月二十五日審判筆錄第二頁、第三頁），是該在職
      證明書應屬事後臨訟所捏造，尚難引為有利於被告之認定，何況，被告行為時
      縱另有職業，亦無礙其常業犯之成立。
（六）綜上所陳，被告確有實施懸掛廣告看板招徠不特定人，而向被害人取得重利，
      並以之為常業之犯罪事實，所辯無非事後卸責之詞，不可採信，事證明確，其
      犯行堪以認定。
（七）被害人於警訊及本院審理中，均一再指陳除被告之外，另有二、三名同夥接聽
      電話，共同經營地下錢莊等語（警卷第四頁、本院九十年四月十九日訊問筆錄
      第三頁），惟被告於警訊、檢察官偵查中及本院審理中均堅決否認其事（警卷
      第二頁反面、偵查卷第六頁正面、本院九十年二月十四日訊問筆錄第五頁）。
      衡情接聽電話者縱另有其人，亦不必然知悉被告犯行，而共同實施、教唆或幫
      助犯罪，本院既查無任何積極證據足認該事實，自難徒憑被害人之指述，認定
      本案尚有共犯，附此敘明。
二、核被告丁○○所為，係犯刑法第三百四十五條之常業重利罪。查一般經營高利貸
    之所謂「地下錢莊」，非僅違法，且幾無不實施暴力手段討債，進而危害被害人
    之生命、安全，潛在之惡性匪淺，對社會秩序之破壞甚深，此乃公知之事實，立
    法者咸認有加以處罰之必要，自不能以重利行為之實施首須得被害人之承諾為由
    ，將此類犯罪合理化或予以寬宥輕縱。爰審酌被告所犯已破壞金融秩序，剝奪經
    濟弱者，坐享重利，造成被害人之經濟狀況更形惡劣，且事後猶飾詞辯解，未見
    具體悔過之態度，惟過去並無前科，素行尚稱良好，有臺灣高等法院被告前國前
    案紀錄表在卷可按及其他一切情狀，量處如主文所示之刑，以資儆懲。扣案之廣
    告看板一面係被告所有，且為供犯罪所用之物；空白商業本票簿一本（內含空白
    本票用紙十九張）係被告預備供借貸者簽發本票以資擔保所用，屬供犯罪預備之
    物；被害人簽發之本票二紙，顯係被告提供本票用紙予被害人簽發所得，被害人
    事後清償借款與否，均無解於其係被告因犯罪所得之物之性質，是前二者依刑法
    第三十八條第一項第二款規定，後者依同條項第三款規定，均應諭知沒收。
據上論斷，應依刑事訴訟法第二百九十九條第一項前段，刑法第三百四十五條、第三
十八條第一項第二款、第三款，罰金罰鍰提高標準條例第一條前段，判決如主文。
本案經檢察官劉仲慧到庭執行職務。
中    華    民    國      九十        年      八        月      八      日
                                      臺灣嘉義地方法院刑事第二庭
                                          審判長法  官  許  進  國
                                                法  官  唐  淑  民
                                                法  官  廖  政  勝
右正本證明與原本無異。
如不服本判決，應於判決送達後十日內向本院提出上訴狀( 應附繕本 )。
中    華    民    國      九十        年      八        月      八      日
                                                書記官  陳  湘  蓉
附錄本案論罪科刑法條全文：
刑法第三百四十五條
以犯前條之罪為常業者，處五年以下有期徒刑，得併科三千元以下罰金。


司法院資訊處製作；財團法人民間司法改革基金會備份。
